臺灣臺中地方法院民事判決　九十三年簡上字第三○七號
　　上　訴　人　戊○○○○○○○○○○推廣協會
　　訴訟代理人　林雅儒律師
　　被　上訴人　台中縣豐原市公所
　　法定代理人　乙○○
　　訴訟代理人　許博堯律師
　　複　代理人　陳宏盈律師
右當事人間請求遷讓房屋等事件，上訴人對於民國九十三年八月二十六日本院豐原簡
易庭九十三年度豐簡字第二五一號第一審簡易判決提起上訴，本院於民國九十四年四
月二十二日言詞辯論終結，判決如左：
    主      文
上訴駁回。
第二審訴訟費用由上訴人負擔。
    事實及理由
一、被上訴人於原審起訴主張：兩造於民國九十二年一月十五日訂立台灣省台中縣豐
    原市公有第一零售市場店鋪攤位租賃契約，由被上訴人將坐落台中縣豐原市市○
    街八八號豐原市公有第一零售市場四樓南側之房屋（即如附圖所示Ａ部分，面積
    零點零四一一公頃，下稱系爭房屋）出租予上訴人，做為上訴人展售電器產品之
    用，租期自九十二年二月一日起至九十六年一月三十一日止，每月租金為新台幣
    （下同）一萬零八百元。系爭租約第二條第三款、第十條及第十五條分別約定「
    租賃範圍：：出租供電器產品展售場地之用，不得做為其他用途」、「承租人違
    反分區分類規定者，出租人得終止租約，收回攤（舖）位」及「本契約未盡規定
    事項，悉依台灣省零售市場管理規則及有關法令處理」，惟被上訴人於九十二年
    八、九月間數度接獲市民檢舉上訴人將系爭房屋違規變更為舞蹈場地使用，顯已
    違反台灣省零售市場管理規則第六條分類分區之規定，經被上訴人派員搜證及調
    查屬實，乃於九十二年九月二十三日發函上訴人，要求上訴人確實依租用場地使
    用規定，不得變更使用用途，違者一經查覺，即予終止租約，並收回場所。然被
    上訴人復於九十二年十月三日及同年月二十三日前往系爭房屋現場搜證及拍照，
    發現上訴人仍繼續違規做為舞蹈場地使用，被上訴人遂於九十二年十一月十日發
    函上訴人，表示自九十二年十二月一日起終止系爭租約，並收回場地，惟租約經
    被上訴人終止後，上訴人迄今仍拒不將系爭房屋返還被上訴人。又上訴人無權占
    有系爭房屋自九十二年十二月一日起至九十三年四月三十日止，已獲有相當五個
    月租金之不當得利計五萬四千元，為此依系爭租約及不當得利之法律關係，訴請
    上訴人遷讓返還系爭房屋，並給付五萬四千元，及自九十三年五月一日起至返還
    系爭房屋之日止，按月給付一萬零八百元等語（原審判決被上訴人全部勝訴，上
    訴人不服提起上訴）。並上訴答辯聲明：上訴駁回。
二、上訴人則以：(一)被上訴人法定代理人於締約前已同意上訴人得將系爭房屋做為舞
    蹈場地使用，租約上所載供電器展售使用乃兩造為使被上訴人法定代理人符合行
    政程序所為之通謀虛偽意思表示，此由：(1)上訴人係以台中縣舞蹈歌唱推廣協會
    名義承租，而非以上訴人個人名義承租，(2)證人丁○○、來益榮（上訴人之夫）
    證述渠等曾陪同上訴人與被上訴人法定代理人商談，商談結果被上訴人法定代理
    人同意將系爭房屋租予上訴人做為舞蹈教室使用，(3)證人黃忠良、吳來春證述被
    上訴人法定代理人曾前往系爭房屋參觀上訴人舉辦舞蹈活動情形，(4)證人甲○○
    證述上訴人曾委請其鑑定系爭房屋拆除隔間牆做為舞蹈場地使用，安全上是否有
    問題等即可知悉，故上訴人將系爭房屋做為舞蹈場地使用，並未違反兩造訂約之
    真意，被上訴人以此為由終止租約，並無理由。(二)被上訴人法定代理人於上訴人
    承租之前即知悉系爭房屋是要做為跳舞使用，事後並對上訴人在系爭房屋舉辦舞
    蹈活動予以讚許，被上訴人法定代理人之行為，使上訴人正當信賴被上訴人法定
    代理人確已同意上訴人將系爭房屋做為舞蹈教室使用。現被上訴人出爾反爾主張
    終止租約，顯與誠信原則有違，其終止權應歸於消滅，不得再為行使。(三)台灣省
    零售市場管理規則僅係行政規則，並非強制規定，是被上訴人法定代理人同意上
    訴人承租系爭房屋做為舞蹈場地使用，縱與該規則有違，亦僅屬被上訴人法定代
    理人是否應負行政責任之問題，並不因此影響兩造所訂租賃契約之效力等語資為
    抗辯。並上訴聲明：(一)原判決廢棄。(二)被上訴人在第一審簡易之訴駁回。
三、兩造依民事訴訟法第二百七十條之一第一項第三款規定，整理並協議簡化爭點如
    下：
  (一)兩造不爭執之事實：
  1.上訴人於九十二年一月十五日與被上訴人簽訂「台灣省台中縣豐原市公有第一零
  　售市場店舖攤位租賃附強制執行契約書」，約定由被上訴人將坐落台中縣豐原市
  　市○街八八號豐原市公有第一零售市場四樓南側之房屋出租予上訴人，租期自九
    十二年二月一日起至九十六年一月三十一日止，每月租金為一萬零八百元；且該
    契約書第二條第三款、第十條分別約定「租賃範圍：：出租供電器產品展售場地
    之用，不得做為其他用途」、「承租人違反分區分類規定者：：出租人得終止租
    約，收回攤（舖）位」。
  2.嗣於九十二年八、九月間，被上訴人因接獲市民檢舉上訴人所承租之系爭房屋已
  　遭違規變更使用為舞蹈場地，被上訴人乃於九十二年九月二十三日發函上訴人，
  　要求上訴人不得變更使用用途，違者即終止租約。其後於九十二年十月三日及同
  　年月二十三日，被上訴人發現上訴人仍繼續違規以系爭房屋做為舞蹈場地使用，
 　 被上訴人遂於九十二年十一月十日通知上訴人自九十二年十二月一日起終止租約
    並收回租賃物，惟上訴人迄今仍占有系爭房屋。
  (二)本件之爭點：
  1.被上訴人終止系爭租約是否合法？即系爭租約第二條第三款約定「租賃範圍：：
    出租供電器產品展售場地之用，不得做為其他用途」，是否出於通謀虛偽意思表
    示？
  2.被上訴人行使租約終止權是否違反誠信原則？
  3.台灣省零售市場管理規則是否屬強制規定？違反規定之效力如何？是否影響系爭
    租約之效力？
四、以下就兩造之爭點，敘述本院得心證之理由
  (一)按不動產之租賃契約，其期限逾一年者，應以字據訂立之，民法第四百二十二條
    前段定有明文。究其立法目的，乃著眼於逾一年之不動產租賃契約，對出租人及
    承租人影響均甚鉅，為求慎重，故規定應以書面為之，倘當事人日後對於租約內
    容有所爭議，此時因已有書面堪作為約定內容之依據，是以除有當事人舉出有力
    反證足以推翻書面記載之情形外，原則上雙方之權利義務應悉依書面內容為準。
    又公證係就請求人請求公證之法律行為或有關私權之事實賦予公證力，證明該項
    法律行為之作成或該項事實之存在，依公證法第七十一條前段規定，公證人於作
    成公證書時，應探求請求人之真意及事實真相，並向請求人說明其行為之法律上
    效果，故經公證之法律行為或有關私權之事實，非有確切反證，應認其與請求人
    真意或事實真相相符（最高法院八十六年台上字第二一四二號判決意旨參照）。
  (二)本件上訴人主張兩造訂立並經公證之系爭租約第二條第三款所載「租賃範圍：四
    樓南側（中梯以南）全部出租供電器產品展售場地之用，不得做為其他用途使用
    」，乃為使被上訴人法定代理人符合行政程序所為之通謀虛偽意思表示，實際上
    兩造係合意由上訴人承租系爭房屋做為舞蹈教室使用等情，為被上訴人所否認，
    參諸前開說明，自應由上訴人舉證推翻該書面之記載。經查：
  1.上訴人聲請傳訊之證人丁○○、來益榮雖均證稱：渠等陪同上訴人去找被上訴人
    法定代理人洽談承租系爭房屋時，被上訴人法定代理人同意系爭房屋可做為舞蹈
    教室使用云云，惟依被上訴人提出兩造往來之函文，顯示上訴人曾於九十一年十
    一月一日發函被上訴人，表示「擬向貴公所租借所轄之第一市場四樓西側場地做
    為推廣舞蹈歌唱正當運動使用」，而被上訴人則於同年月十一日回覆「貴會申請
    租用本市第一公有零售市場四樓西側舞蹈歌唱使用乙案，與市場目的使用規定不
    符，本所歉難同意」（見原審卷第四三、四四頁），足見被上訴人於訂立系爭租
    約前已明白表示不同意上訴人承租系爭房屋做為舞蹈歌唱使用，證人丁○○、來
    益榮所述證詞與客觀證據顯示之事實不符，應非可採。且依證人即台中縣豐原市
    公所建設課課長游健森於原審證述：「簽約當時有限定電器產品出售使用。第一
    次被告（即上訴人）以舞蹈申請，申請未通過，第二次被告以系爭契約簽立。因
    恐被告以其他方式使用，故限制其使用方式。第二次簽約前，市長有找我到其辦
    公室，當時被告夫妻與證人丁○○在場。當時被告有提出老人運動之用，但我告
    知有違法，不同意其使用，市長告知要研究是否另有法律可行，並無當場同意做
    為老人運動之用，研究結果以違法無法使用，我有口頭向市長報告，市長沒有同
    意做為跳舞之用」（見原審卷第一一三頁），及於本院審理時證稱：「市長問我
    ，市場可否出租給上訴人做為舞蹈歌唱使用，我回答依照台灣省零售市場管理規
    則不可以」、「上訴人夫妻一直要求市長出租給他們，市長交代我回去研究是否
    符合法令」、「我告訴市長，依法不合」、「上訴人問我如果承租場地做為電器
    產品展售場地之用，這樣是否可以，我告訴他們依照管理規則是符合的。我知道
    上訴人承租場地本來要做為舞蹈歌唱使用，所以我要求在契約上特別載明不得做
    為電器展售以外的其他用途，就是要預防上訴人承租後變更用途」（見本院九十
    四年一月十三日準備程序筆錄第五至七頁）等語，足徵被上訴人不但未同意上訴
    人承租系爭房屋做為舞蹈場地使用，甚因事前即知悉上訴人承租欲供跳舞使用，
    為預防上訴人以電器產品展售之名義申請承租獲准後擅自變更用途，而特別要求
    在租約上註明不得做為其他用途使用。
  2.又上訴人聲請傳訊之證人黃忠良、吳來春於原審固證述：「常在系爭場地跳舞。
    有遇到市長（指被上訴人法定代理人）到現場一次：：當時我們已經跳完，但仍
    有二、三對在場練習」等語，然該等證詞僅能證明被上訴人法定代理人於上訴人
    承租系爭房屋後曾前往參觀，當時現場有人在練習跳舞之事實，並不能證明被上
    訴人法定代理人於訂約前即知悉且同意上訴人承租系爭房屋做為舞蹈教室使用。
    另證人即受上訴人委託鑑定系爭房屋安全性之建築師甲○○於本院審理時雖證述
    ：「本件是上訴人委託我鑑定的，鑑定的地點為豐原市第一零售市場，鑑定的項
    目為鑑定系爭場地可否做為舞蹈使用，因為做舞蹈使用必須拆除隔間，請我去鑑
    定有無危險」等語，然證人甲○○亦同時證述：「上訴人只告訴我她向公所承租
    場地做為跳舞使用，公所方面沒有人跟我接洽過」等語（見本院九十四年三月十
    七日準備程序筆錄第五頁），併參酌被上訴人所提兩造往來之函文，顯示上訴人
    於委託建築師鑑定前，曾於九十一年十二月十九日發函被上訴人表示「一因展售
    電器用品需廣大的場地和空間，因此欲向貴公所承租七十二坪場地左右做為使用
    。二本會因展售電器用品需自行將原本砌磚拆除，以便空間利用」，足見上訴人
    係以展售電器用品為由向被上訴人申請准予拆除隔間牆。上訴人既隱瞞使被上訴
    人不知其申請拆除隔間牆之真正目的，自無從以上訴人曾委託建築師鑑定系爭房
    屋之安全性乙節，而認被上訴人已同意上訴人將系爭房屋做為舞蹈場地使用。
  3.況依證人即代理被上訴人持系爭租約前往公證之人邱惠珠所證述：「公證時公證
    人有問場地之租金、承租場地做何用，我回答做為電器使用」、「（妳知道上訴
    人承租場地是做為跳舞使用否？）不知道，上訴人也沒有告訴過我」（見本院九
    十四年二月二十四日準備程序筆錄第五頁），及證人即系爭租約之公證人丙○○
    所證述：「（公證時，有無任何人對契約第二條第三款約定表示反對意見？）沒
    有，如果有就不可能作成公證書」（見本院九十四年三月十七日準備程序筆錄第
    六頁），暨證人即台中縣豐原市公有第一零售市場管理員許芋所證述：「（有無
    跟豐原市公所反應上訴人承租場地做為跳舞使用？）我有向市公所口頭反應過，
    也有向上訴人制止：：制止後，上訴人排了一些中古電腦」（見本院九十四年二
    月二十四日準備程序筆錄第三頁）等語，益徵上訴人所辯被上訴人同意其將系爭
    房屋做為舞蹈場地使用云云，並非屬實，否則上訴人對於系爭租約所載租賃物用
    途限制之約定豈有不表達異議，甚至於管理員制止其在系爭房屋跳舞後，即擺設
    中古電器企圖掩飾之理。
  (三)上訴人雖又抗辯：被上訴人行使終止權違反誠信原則云云，惟權利人行使權利之
    行為是否違反誠信原則，應視具體個案中是否有特別情事足使義務人正當信任權
    利人已不欲行使其權利而定，此觀最高法院八十八年台上字第二六九四號判決所
    揭示「當事人締結之契約一經合法成立，即應受其拘束，權利人得依約行使其權
    利。縱權利人未在相當期間內行使其權利，亦須有特別情事，足使義務人正當信
    任權利人已不欲行使其權利，始得認其嗣後再為權利之行使，係違反誠實信用原
    則」之旨即明。如前所述，本件被上訴人事前並未同意上訴人將系爭房屋做為舞
    蹈場地使用，而事後接獲民眾檢舉上訴人違規使用後，隨即發函要求上訴人不得
    變更契約所載用途，否則終止租約，嗣發現上訴人仍繼續違規以系爭房屋做為舞
    蹈場地使用，因此通知上訴人自九十二年十二月一日起終止租約收回房屋，其間
    被上訴人法定代理人雖曾至現場訪視，惟其並未為任何不行使權利之表現行為，
    自無特別情事足以使上訴人正當信賴被上訴人不欲行使契約所定之終止權，是上
    訴人此部分所辯，亦非可採。
  (四)綜據上述，本件依上訴人所舉證據，尚不足以證明被上訴人法定代理人曾同意上
    訴人將系爭房屋做為舞蹈場地使用，從而不生被上訴人法定代理人之同意是否違
    反台灣省零售市場管理規則之問題，是前開爭點3.台灣省零售市場管理規則是否
    屬強制規定及違反之效力如何等，即無審究之必要，附此敘明。
五、綜上所述，本件上訴人將系爭房屋做為舞蹈場地使用，已違反系爭租約第二條第
    三款之約定。從而，被上訴人依該租約第十條「承租人違反分區分類規定者：：
    出租人得終止租約，收回攤（舖）位」之約定，終止租約請求上訴人遷讓返還系
    爭房屋，即有理由。又系爭租約既經終止，上訴人占有系爭房屋即無法律上之正
    當權源。從而，被上訴人依民法第一百七十九條前段不當得利之法律關係，請求
    上訴人給付自租約終止日起至返還房屋之日止每月相當租金之不當得利，洵屬有
    據。是則原審為被上訴人勝訴之判決，並依民事訴訟法第三百八十九條第一項第
    三款規定依職權宣告假執行，及依上訴人聲請為供擔保免為假執行之宣告，核無
    不合。上訴意旨指摘原判決不當，求予廢棄改判，為無理由，應予駁回。
六、據上論結，本件上訴為無理由，依民事訴訟法第四百三十六條之一第三項、第四
    百四十九條第一項、第七十八條，判決如主文。
中　　　華　　　民　　　國　　九十四　　年　　　五　　　月　　    六    日
                                    臺灣臺中地方法院民事第四庭
~B審判長法　官　　洪碧雀
~B　　　法　官　　陳添喜
~B　　　法　官　　羅智文
右正本證明與原本無異
不得上訴
中　　　華　　　民　　　國　　九十四　　年　　　五　　　月　　　　六　　日
~B　　　書記官
